臺灣高等法院臺中分院民事判決　96年度重上字第1號
上　訴　人　辛○
　　　　　　乙○○
　　　　　　　　　　　　號
　　　　　　丁○○
　　　　　　　　　　　　號
　　　　　　庚○○
　　　　　　　　　　　　號
　　　　　　壬○○
　　　　　　癸○○
　　　　　　　　　　　　號
　　　　　　己○○
　　　　　　　　　　　　號
兼共同
訴訟代理人　子○○
視同上訴人　戊○○
被　上訴人　丑○○
上列當事人間請求返還土地事件，上訴人對於民國95年10月30日
臺灣苗栗地方法院92年度訴字第508號第一審判決提起上訴，本
院於96年7月18日言詞辯論終結，判決如下：
    主  文
原判決廢棄。
被上訴人在第一審之訴駁回。
第一、二審訴訟費用由被上訴人負擔。
    事實及理由
一、
  (一)按遺囑執行人有管理遺產，並為執行上必要行為之職務，遺
    囑執行人因前項職務所為之行為，視為繼承人之代理；繼承
    人於遺囑執行人執行職務中，不得處分與遺囑有關之遺產，
    並不得妨礙其職務之執行，民法第1215條、1216條分別定有
    明文。依前揭法條規定，繼承人對於與遺囑有關之遺產不得
    處分，其處分權顯然受有限制。而與遺囑有關之遺產涉訟，
    遺囑執行人有管理遺產之權限，其為管理遺產及執行必要之
    行為，自應有訴訟實施權。又按遺囑執行人有管理遺產，並
    為其他執行遺囑上所必要行為之權利，且負其義務，民法第
    1215條第1項規定甚明。是遺產如與遺囑有關係者，為實現
    遺囑之內容，繼承人或其他占有人應將有關係之遺產，交由
    遺囑執行人管理，而繼承人或其他占有人不將其占有遺產交
    出者，遺囑執行人得獨立起訴對之請求交付（最高法院92年
    台上字第607號判決參照）。是以遺囑執行人就遺囑範圍內
    之遺產而涉訟者，其應為適格之當事人。
  (二)本件被繼承人陳練之所有繼承人包含訴外人丙○○在內，已
    辦妥公同共有之繼承登記，丙○○與全體上訴人為系爭土地
    之公同共有人，雖因公同共有關係而涉訟者需共有人全體一
    同起訴或一同被訴，或由有權代表共有人之一人或數人起訴
    或被訴始可，惟此為公同共有之對外關係，本件公同共有人
    之一即繼承人丙○○與其他繼承人之利害關係相反，不應併
    列為上訴人，且本件係遺囑執行人就遺囑執行而涉訟，與前
    述之公同共有之對外關係涉訟不同，並無當事人不適格之情
    事，上訴人所指容有誤會。
  (三)上訴人所提出之抗辯，非基於個人關係，故其效力及於未上
    訴之戊○○，故併列為視同上訴人。上訴人戊○○經合法通
    知，未於言詞辯論期日到場，亦未提出書狀作何述。爰依被
    上訴人之聲請，由其一造辯論判決之。
二、被上訴人於原審起訴主張：系爭坐落苗栗縣竹南鎮○○段第
    52、181、281、282、271等地號土地原為上訴人及訴外人丙
    ○○之被繼承人陳練所有，另同鎮○○段第367、371、374
    、452、452之1等地號土地為陳練原應有部分各18分之1。陳
    練於民國（下同）88年3月20日系爭自書遺囑（下稱系爭遺
    囑），將上開土地全部由訴外人丙○○繼承，並指定伊為遺
    囑執行人。嗣陳練於88年10月21日死亡，惟上訴人等卻拒絕
    依照遺囑履行，然上訴人等人僅得保留特留分，為此求為命
    上訴人等應將坐落苗栗縣竹南鎮○○段第52、181、281、
    282、271等地號土地應有部分各20分之11，及同鎮○○段第
    367、371、374、452、452之1等地號土地應有部分各360分
    之11移轉登記予訴外人丙○○所有之判決。原審判決被上訴
    人勝訴，上訴人提起上訴，被上訴人答辯聲明：上訴駁回。
三、上訴人辛○、庚○○、乙○○、己○○、子○○、丁○○、
    癸○○、壬○○（下稱上訴人辛○等8人）則以：遺囑執行
    人就遺產之管理，並無權利能力，即無當事人能力，被上訴
    人以其名義，訴求上訴人全體將繼承之土地移轉登記與訴外
    人丙○○，屬當事人不適格；又陳練在86年6月30日罹腦中
    風重病，致行動被動，肢體無力，87年3月30日罹大腸癌，
    更是長期臥床，不可能於88年3月20日書立遺囑：依被上訴
    人所提出之遺囑，其文字在數百字，字體小，筆跡細，須有
    穩定之右手始能書寫，非陳練親筆，且遺囑及土地分配書之
    文字，依肉眼觀察比對，與丙○○在台灣苗栗地方法院檢察
    署90年偵字第1763號案件中丙○○提出之聲請書之文字，完
    全相同，研判遺囑及土地分配書為丙○○書寫，非出於陳練
    親筆；況陳練亦未在遺囑上記明年、月、日，屬要式行為未
    備，該遺囑非屬真正等語置辯。上訴聲明：(一)原判決廢棄；
    (二)被上訴人在第一審之訴駁回；(三)第一、二審訴訟費用由被
    上訴人負擔。上訴人戊○○未於言詞辯論期日到場，亦未提
    出書狀作何述。
四、被上訴人主張坐落苗栗縣竹南鎮○○段第52、181、281、28
    2、271號土地原為上訴人及訴外人丙○○之被繼承人陳練所
    有，同鎮○○段第367、371、374、452、452之1號土地原為
    陳練應有部分18分之1。陳練於88年10月21日死亡，上訴人
    及訴外人丙○○為陳練之全體繼承人等情，業據被上訴人提
    出土地登記謄本、戶籍謄本等為證，且為上訴人所不爭執，
    自堪信為真實。
五、原審於95年8月16日言詞辯論期日依民事訴訟法第268條之1
    第2項規定協同兩造整理並協議簡化爭點為(一)、被上訴人以
    遺囑執行人身分起訴，其是否為適格之當事人？(二)系爭遺囑
    是否符合自書遺囑之要件？兩造協議簡化之爭點，依同法第
    271條之1準用同法第270條之1第3項，兩造應受其拘束，惟
    被上訴人非屬當事人不適格，已見前述。被上訴人主張系爭
    遺囑為被繼承人陳練所自書，為上訴人所否認，並以前詞置
    辯，是以本院僅論究系爭遺囑是否符合自書遺囑之要件？經
    查：
  (一)按法院得命提出文書之原本。不從前項之命提出原本或不能
    提出者，法院依其自由心證斷定該文書繕本或影本之證據力
    ，民事訴訟法第第353條定有明文。被上訴人在原審起訴時
    所提出系爭遺囑影本（見原審卷一第七頁），經本院命被上
    訴人提出原本，惟被上訴人始終未能提出，甚稱遭竊盜云云
    （見本院卷72頁背面）。然遺囑僅止於繼承人間內部發生效
    力，對於外人而言，不啻為廢紙，行竊者縱翻箱倒櫃然意多
    在財物，何必竊取遺囑？是其所謂遭竊云云，已難採信。經
    上訴人質疑後，乃改稱係家裡遭竊後發現不見云云，自有可
    議。又被上訴人所提出之二份系爭遺囑（一紙為原審卷一7
    、8頁之影本，另一紙為原審卷一248頁，後紙原本置於原審
    卷證物袋內），惟竟有不同，原審卷7、8頁遺囑上之陳練、
    見證人巫月嬌（即甲○○）、張弘松印章各有二枚；且附表
    與遺囑之騎縫處有見證人巫月嬌、張弘松印章各一枚，附表
    並有巫月嬌印文一枚；然置於原審卷證物袋之遺囑，陳練、
    巫月嬌、張弘松印章卻各僅一枚，騎縫處僅有陳練印章一枚
    ，並無張弘松、巫月嬌之印文，且無附表可供比對；而上訴
    人更抗辯其手上另有第三種不同版本之遺囑，表示「陳練亡
    故後被上訴人以竹北郵局第85號存證信函，將陳練之遺囑寄
    交上訴人，在立遺囑人陳練下方只有陳練一個印文．在附表
    上有陳練、張弘松、巫月嬌二人之印文各一枚，在騎縫處亦
    有三人之印文各一枚；甚至部分上訴人收到之遺囑，其附表
    上，有只有陳練一人之印文，並無張弘松、巫月嬌二人之印
    文，在騎縫處僅有陳練一人之印文，並無張弘松、巫月嬌之
    印文，二者已有不同。」等語，並提出該遺囑影本及附表為
    證（見本院卷94至97頁），並為被上訴人所不爭執，是被上
    訴人所提出之證物內容雖記載相同文字，然既有不同印文，
    要難遽信為真實。
  (二)就系爭遺囑簽署之經過，證人巫月嬌在台灣苗栗地方法院檢
    察署89年度他字第237號偵查中供稱：「（問｛提示陳練遺
    囑｝你有無見證？）有。（問當時在何狀況下陳練叫你作見
    證？）當時我去張弘松家吃過中飯，有看到陳練立遺囑，因
    與陳練認識，他叫我作見證。（問平日在何處上班？）戊○
    ○工廠上班。（問當天為何沒上班？）當天不是假日，但我
    沒上班。（問當時張弘松家有何人？）陳練、張弘松夫妻、
    丑○○、我。（問陳練如何去？）我去時人已在場。（問有
    無親眼目睹陳練寫遺囑？）有。吃過飯後，他在桌上寫，沒
    何原因。（問餐桌形狀？）餐桌很像是橢圓形，有邊可折摺
    。（問｛提示遺囑｝為何有附表財產明細？）沒注意那張明
    細。」等語（見偵查卷第76至79頁），繼於原審證稱：「（
    上面見證人巫月嬌三字是否你簽的？）是我簽的。．．．（
    遺囑是誰寫的？）陳練寫的。（是何時寫的？）忘了那一年
    ，我有看到他寫。（陳練是拿別人寫好的遺囑來簽名，還是
    從頭到尾每一個字都是陳練寫的？）我有看到他在寫，我在
    旁邊走來走去，因為張弘松的太太在樓上煮飯，我有時去幫
    忙，就走來走去。（當時陳練的子女有在場否？）好像是丙
    ○○或戊○○在場，一個人或二個人在場我忘了。（陳練有
    說為何要寫遺囑否？）陳練有講，但講些什麼我忘了，當天
    是張弘松的太太說要請我吃飯，我先到張家，後來陳練才來
    ，他跟誰一起來我忘了，張弘松的太太是陳練的乾女兒。（
    陳練當時可以走路否？）當時他可以走路，當時他是有住院
    ，但進進出出的。（他當時講話清楚否？）清楚，我有跟他
    講話。（他有說他財產如何分配否？）我忘了。（遺囑上說
    他所有財產都要給丙○○繼承，這是陳練本人的意思嗎？）
    他當時如何說我忘了。．．．（陳練當時有吃飯否？）有。
    （陳練當時真的可以寫字嗎？）可以，我有看到他在那裡寫
    。（是否陳練的兒子寫好遺囑叫陳練簽名，還是從頭到尾都
    是陳練自己寫的？）是陳練自己寫的，他寫的很久，但寫的
    多久我忘了。（寫遺囑是很重要的事，何以你會在遺囑上簽
    名？）陳練說他要把財產分給他兒子，他叫我簽名，因為我
    有看到他在寫遺囑，所以我才簽名，我也不知道他到底有多
    少財產。（有看過陳練在走路否？他走路的樣子請描述。）
    有，他當時在中國醫藥學院住院，有進進出出，他沒有用枴
    杖，他走路的時候有一點駝背，他出院的時間都是自己可以
    走，但他不舒服時就會去住院。」等語（見原審卷(二)118至
    122頁）。惟在本院稱「我先去。陳練如何去我忘記了。我
    大姐在樓上煮飯，我過去幫忙挑菜，一下子就知道陳練來了
    。我下來的時候他就在樓下了。．．．（問為何有一份遺囑
    蓋一個巫月嬌章，有一份遺囑蓋二個巫月嬌章？｛提示原審
    卷第7頁、證物袋編號7｝）不知道。（問上面是何人的指印
    ？｛提示88年3月20日原本｝）忘記了。（問清冊上面的巫
    月嬌是否你的章？｛提示原審卷第8頁｝）是我的印沒錯。
    但為何蓋在那裡我忘了。．．．（問印章是否你的？｛提示
    上訴理由狀二證物第5頁折疊處｝？印象中我只有蓋那張遺
    囑。這些我都忘記了。這是後來補的，我真的忘記了，除非
    我來法庭叫我蓋的，否則我沒再去他那邊了。印章是我的名
    字沒錯，但是否是我的印章我不知道。除非第一次上法庭有
    叫我蓋，若是不可能法院叫我蓋，那就不是我蓋的。因為我
    沒有再到他那裡去。」等情，先後所述情節不一，證人巫月
    嬌在本院又稱只有蓋印在遺囑上。不知清冊上之印章是否為
    其所有。另證人張弘松（於90年2月24日死亡）於上開偵查
    中供稱「（問：是否認識陳練？）他是我女兒之義父。（問
    ：｛提示陳練遺囑｝當時有無在場見證？）答：有。（問：
    當時在何處立遺囑？）答：當天陳練叫我去載他到我家吃飯
    ，到我家後，他又叫我去火車站載一位丑○○到我家。回到
    家後，巫月嬌也到我家，大家一起吃中飯，飯後陳練就寫遺
    囑，並叫我做見證人，也叫巫月嬌任見證人。（問：當時陳
    練在何處寫遺囑？）答：平日我泡茶處所之木桌上，在我家
    入口處。（問：桌子是何形式？）答：橢圓形木桌子，放五
    六張椅子。（問：當天在何處吃飯？）答：平日有二點吃飯
    地點，分樓上樓下。樓下吃飯就在茶桌吃飯，現已忘了在何
    處吃。（問：你的木桌是否可拆摺？）答：不能。（問：當
    時有幾人在你家吃飯？）答：我夫妻、巫月嬌、陳練、丑○
    ○五人。（問：當時陳練遺囑有幾份？）答：共四、五份。
    一人一份。（問：丑○○有無遺囑？）答：不知道。（問：
    遺囑有無帶來？）答：沒有。（問：你的遺囑是正本或影本
    ？）答：忘了，我放在家抽屜內。（問：｛提示陳練遺囑｝
    當時有無見到附件？答：沒注意看。」等語，與證人巫月嬌
    所述情節亦不相符，且在原審卷卷一第七頁之遺囑影本上之
    清冊既有張弘松之印文，豈有沒注意看見附件之理？又被上
    訴人在本院稱「遺囑寫好後我就先離開。當時十行紙不夠用
    影印的，有人建議寫一份影印，我蓋完章後，他們影印，我
    先離開。遺囑我沒有蓋章，我並不是蓋遺囑，是聲請書上要
    執行人蓋章，我是在那一份蓋章．．．（問寫完後你先離開
    ，印章是如何蓋的）我沒有在那邊看。十行紙那一份我蓋完
    後才走」等語。然無論其所提出之二份系爭遺囑（一紙為原
    審卷一7、8頁之影本，另一紙為原審卷一248頁）均無被上
    訴人之印文，則其主張已難採信。況被上訴人在上開刑事偵
    查中供稱：「陳練當時因複本不夠，過了幾天才寄給我影本
    。」（見台灣苗栗地方法院檢察署89年度他字第237號偵查
    卷79頁），顯然表示陳練係以複寫紙方式書寫，惟觀上述原
    本背面並無複寫紙之痕跡，有置於原審證物袋之原本可憑，
    則其所供益難為取，再遺囑上是否為陳練之指紋，證人甲○
    ○於本院準備程序時即未能肯認，並參酌被上訴人不能提出
    起訴所憑之遺囑原本等情，本院不能認為該遺囑為真正。
  (三)按自書遺囑者，應自書遺囑全文，記明年、月、日，並親自
    簽名，民法第1190條定有明文。原審將原審卷一248頁之遺
    囑原本與86年11月25日陳練土地分配書、83年6月13日土地
    分配表、竹南鎮農會印鑑卡等送往法務部調查局鑑定結果，
    認為陳練簽名筆跡相符，此固有法務部調查局90年10月8日
    發文之鑑定通知書附卷可證（原審卷一第142頁）。然該遺
    囑之字跡與86年11月25日陳練之土地分配書字跡，經法務部
    調查局鑑定結果，研判應出於同一人手筆，至於遺囑上所有
    文字是否均出於土地分配書字跡書寫者之手筆，則由於土地
    分配書字跡中並無所有遺囑字跡之對應相關字可供參比，故
    難進行逐字之鑑定，此該局95年2月15日與95年6月21日之鑑
    定通知書（原審卷二26頁、58頁）附卷可稽。是本件被上訴
    人所憑依之遺囑，上訴人所否認全部係由陳練書寫，被上訴
    人亦無法證明由陳練自書遺囑全文，況該原審卷一248頁之
    遺囑並無附表，而有附表之遺囑並無原本，且附表非書寫之
    文字，係打字，騎縫處亦有不同版本，已如上述，又依證人
    張弘松、巫月嬌所言，未當場發現附表，則該附表是否果為
    遺囑所附亦難認為真，自不得僅因被上訴人嗣後所提出之遺
    囑上陳練簽名筆跡相符，而認為屬於陳練自書遺囑。至於被
    上訴人聲請測謊，惟測謊僅供法院裁判時之參考而已，要與
    其必須證明陳練之自書遺囑無關，是以本院認為無測謊之必
    要。
   (四)綜上所述，被上訴人起訴所憑依之遺囑並無原本，本院認
     為非屬真正，嗣後所提出之原本雖經鑑定認為陳練簽名筆
     跡相符，但被上訴人無法證明係陳練自書遺囑全文，亦無
     附表可資證明該遺囑上之財產清冊。
六、從而，被上訴人本於遺囑訴請上訴人等應將上開土地應有部
    移轉登記予訴外人丙○○所有，為無理由，原審所為上訴人
    敗訴之判決，於法尚有未洽，自屬不能維持。上訴論旨指摘
    原判決不當，求為廢棄改判，非無理由，爰判決如主文所示
    。
五、兩造其餘攻擊防禦方法，核與本判決結果不生影響，無庸一
    一論列，併此敘明。
據上論結，本件上訴為有理由，依民事訴訟法第450條、第78條
，判決如主文。
中　　華　　民　　國　　96　　年　　7 　　月　　31　　日
                  民事第五庭    審判長法　官  林陳松
                                      法　官  古金男
                                      法　官  鄭金龍
以上正本係照原本作成。
被上訴人得上訴。
如對本判決上訴，須於收受判決送達後20日內向本院提出上訴書
狀，其未表明上訴理由者，應於提出上訴後20日內向本院提出上
訴理由書（須按他造人數附具繕本）。
上訴時應提出委任律師為訴訟代理人之委任狀。具有民事訴訟法
第466條之1第1項但書或第2項之情形為訴訟代理人者，另應附具
律師及格證書及釋明委任人與受任人有該條項所定關係之釋明文
書影本。
                                      書記官  陳振海
中　　華　　民　　國　　96　　年　　8 　　月　　2 　　日
                                                      Ｍ
